【裁判字號】    92,易,103
【裁判日期】    920829
【裁判案由】    侵占等
【裁判全文】
臺灣基隆地方法院刑事判決                          九十二年度易字第一三號
    公  訴  人  臺灣基隆地方法院檢察署檢察官
    被      告  丁○○
                甲○○
右列被告因侵占等案件，經檢察官提起公訴（九十一年度偵字第四三四八號），本院
判決如左：
    主      文
丁○○、甲○○共同意圖為自己不法之所有，而侵占自己持有他人之物，各處拘役伍
拾日，如易科罰金，均以參佰元折算壹日，均緩刑貳年。
    事      實
一、緣丁○○、甲○○二人相約共同購車代步，並推由丁○○於民國九十年十二月八
    日，以動產擔保交易附條件買賣之方式，向乙○○○有限公司（下稱「統聯公司
    」）購買車牌號碼為ＢＣＸ─二九六號山葉牌重型機車乙輛，雙方約定總價金新
    臺幣（下同）七萬七千八百二十元，頭期款先繳一萬九千五百元，餘款分九期給
    付，每期應給付六千四百八十元，標的物應存放在臺北縣汐止市○○路八十三巷
    三號，於價金未付清以前，標的物所有權仍屬於出賣人統聯公司所有，買受人丁
    ○○僅得依約占有使用，不得任意遷移、出賣、出質或為其他處分，為動產擔保
    交易之債務人；至甲○○則係充任本件動產擔保交易買賣契約之保證人。乃丁○
    ○、甲○○二人在取得標的物（上開重型機車）之占有之後，除頭期款以外，竟
    一期未付，嗣其二人更因需款孔急，而萌生意圖為自己不法利益及意圖為自己不
    法所有之犯意聯絡，於同年五月四日，未徵得統聯公司之同意，旋以變易持有為
    所有之意思，將上開標的物質押與位在臺北縣汐止市○○○路○段六十四號之「
    全民當舖」，典當得款二萬元，以此變易持有為所有意思之方式，共同侵吞上開
    標的物，違背上開動產擔保附條件買賣契約之約定，致出賣人統聯公司追索無著
    而受有損害。
二、案經被害人統聯公司訴由臺灣基隆地方法院檢察署檢察官偵查起訴。
    理      由
一、右揭事實業據被告丁○○、甲○○於本院調查、審理時坦承不諱，核與告訴人統
    聯公司之負責人丙○○指述之情節相符，且有附條件買賣合約書、車輛行照、本
    票及當票影本各乙件在卷可佐，堪認被告二人自白與事實相符，可以採信。上開
    機車之所有權屬，在被告二人付清價款之前，仍屬告訴人公司所有，未經告訴人
    公司同意，不得將該車質押與他人等情節，均經載明於上開附條件買賣合約書，
    而不容被告二人諉稱不知；乃被告二人明知其僅給付告訴人公司頭期款一萬九千
    五百元，而未取得標的物之所有權，不得對標的物為處分行為，仍以所有人之地
    位自居，將該車以二萬元之價值質押與全民當舖，則其二人主觀上有為自己不法
    利益、不法所有之意圖及變易持有為所有之意思，客觀上有違背動產擔保交易附
    條件買賣契約及變易持有為所有之行為，均屬情極灼然之事實。綜上所陳，本件
    事證明確，被告二人侵占、違反動產擔保交易法之犯行，均堪認定。
二、核被告二人所為，均係犯刑法第三百三十五條第一項之侵占罪、動產擔保交易法
    第三十八條之動產擔保交易之債務人，意圖不法之利益，將標的物遷移，致生損
    害於債權人罪。查動產擔保交易法第三十八條之規定，係以動產擔保交易之債務
    人為處罰對象，係因一定之身分關係所成立之罪，而本件具動產擔保債務人身份
    之人，雖僅有被告丁○○一人（按被告丁○○始為上開附條件買賣契約之買受人
    ），然被告甲○○與被告丁○○間，就前述違反動產擔保交易法之犯行，既有犯
    意之聯絡及行為之分擔，是縱被告甲○○並未具備動產擔保交易之債務人身分，
    亦應依刑法第三十一條第一項之規定，以共犯論；又被告丁○○、甲○○二人，
    就上開侵占罪名之部分，均有犯意之聯絡及行為之分擔，皆為共同正犯。被告二
    人以一個處分（質押）上開車輛之行為，分別犯動產擔保交易法第三十八條及刑
    法第三百三十五條第一項之罪，觸犯構成要件不相同之罪名，為異種想像競合犯
    ，應依刑法第五十五條規定，從一重之刑法侵占罪論處。爰審酌被告行為破壞與
    告訴人間之信賴關係，對告訴人公司所造成之損害，惟慮及被告係因家境貧困，
    始鋌而走險，犯後已表悔悟，且已與告訴人公司達成和解，有卷附之和解書可參
    等一切情狀，分別量處如主文所示之刑，以示懲儆，併分別諭知易科罰金之折算
    標準。末查，被告二人前未曾受有期徒刑以上刑之宣告，有卷附之臺灣高等法院
    被告全國前案紀錄表可按，其本次純因家境貧困，始貿然鋌而走險，且犯後已知
    悔悟，更已與告訴人公司達成和解（詳如前述），告訴人公司之負責人丙○○亦
    當庭表示願意原諒被告二人本次之犯行，本院因認其二人經此科刑教訓後，當知
    所警惕，信無再犯之虞，爰併分別諭知緩刑二年，以啟自新。
據上論斷，應依刑事訴訟法第二百九十九條第一項，動產擔保交易法第三十八條，刑
法第十一條前段、第二十八條、第三十一條第一項、第三百三十五條第一項、第五十
五條、第四十一條第一項前段，罰金罰鍰提高標準條例第一條前段、第二條，判決如
主文。
本案經檢察官張長樹到庭執行職務。
中      華      民      國      九十二      年      八      月  二十九  日
                                臺灣基隆地方法院刑事第三庭
                                    審判長  法  官  林火炎
                                            法  官  王美婷
                                            法  官  王慧惠
右正本證明與原本無異。
對於本件判決如有不服，應於收受送達後十日內，向本院提出上訴書狀，上訴於臺灣
高等法院，並按他造當事人之人數附具繕本。
                                            書記官  吳麗雲
中      華  民      國      九十二      年      九      月    三    日
附錄論罪法條
動產擔保交易法第三十八條：
動產擔保交易之債務人，意圖不法之利益，將標的物遷移、出賣、出質、移轉、抵押
或為其他處分，致生損害於債權人者，處三年以下有期徒刑、拘役或科或併科六千元
以下之罰金。
刑法第三百三十五條第一項：
意圖為自己或第三人不法之所有，而侵占自己持有他人之物者，處五年以下有期徒刑
、拘役或科或併科一千元以下罰金。


司法院資訊處製作；財團法人民間司法改革基金會備份。
